臺灣臺中地方法院民事判決
108年度建字第146號
原      告
即反訴被告  連信營造有限公司

法定代理人  彭錫美  
訴訟代理人  李國豪律師
複 代理 人  林苡茹律師
被      告
即反訴原告  世緯數位科技有限公司

兼  法  定
代  理  人  劉瑞麟  
共      同
訴訟代理人  洪明儒律師
複 代理 人  陳亞暄律師
上列當事人間請求給付工程款事件，本院於民國110年8月12日言
詞辯論終結，判決如下：
    主      文
一、被告應連帶給付原告新臺幣捌拾柒萬肆仟參佰捌拾貳元，及
    自民國一○八年十月三十日起至清償日止，按週年利率百分
    之五計算之利息。
二、原告其餘之訴駁回。
三、訴訟費用由被告負擔百分之十七，餘由原告負擔。
四、本判決原告勝訴部分，於原告以新臺幣貳拾玖萬壹仟肆佰陸
    拾元為被告供擔保後，得假執行；但被告如以新臺幣捌拾柒
    萬肆仟參佰捌拾貳元為原告預供擔保，得免為假執行。
五、原告其餘假執行之聲請駁回。
六、反訴被告應給付反訴原告新臺幣參拾捌萬零壹佰伍拾元，及
    自民國一○九年四月三十日起至清償日止，按週年利率百分
    之五計算之利息。
七、反訴原告其餘之訴駁回。
八、訴訟費用由反訴被告負擔百分之十六，餘由反訴原告負擔。
九、本判決反訴原告勝訴部分，得假執行；但反訴被告如以新臺
    幣參拾捌萬零壹佰伍拾元為反訴原告預供擔保，得免為假執
    行。
十、反訴原告其餘假執行之聲請駁回。　
    事實及理由
甲、程序方面
壹、按不變更訴訟標的，而補充或更正事實上或法律上之陳述者
    ，非為訴之變更或追加，民事訴訟法第256條定有明文。本
    件原告起訴時原以王歲暖為被告世緯數位科技有限公司（下
    稱被告公司）之法定代理人，嗣於本院審理中，被告公司主
    張其法定代理人於原告起訴前已變更為劉瑞麟，原告當庭以
    言詞更正被告公司之法定代理人為劉瑞麟（見本院卷一第25
    1頁），係不變更訴訟標的而更正事實上及法律上之陳述，
    核與首揭規定相符，應予准許。
貳、按訴狀送達後，原告不得將原訴變更或追加他訴，但擴張或
    減縮應受判決事項之聲明者，不在此限，民事訴訟法第255
    條第1 項第3 款定有明文。本件原告依兩造間承攬契約之法
    律關係，請求被告應連帶給付原告新臺幣（下同）503萬8,4
    10元及自起訴狀繕本送達翌日起至清償日止，按週年利率5%
    計算之利息（見本院卷一第11 頁）；後於訴訟程序進行中
    ，就請求之臨時水電工程費11萬4,034元部分，擴張為14萬4
    ,132元，而變更聲明為如下述聲明第1項所載（見本院卷四
    第51頁），核屬擴張應受判決事項之聲明，核於前揭規定相
    符，應予准許
乙、實體方面
壹、本訴部分：
一、原告主張：
  ㈠兩造於民國106年1月23日簽立合約書，由被告公司承攬原告
    向業主彰化縣政府承包之彰化縣成功高中多功能活動中心新
    建工程（下稱活動中心新建工程）之機電工程（下稱系爭機
    電工程），被告劉瑞麟則擔任被告公司之連帶保證人（下稱
    系爭合約）。又依系爭合約第4條約定，原告與被告公司於1
    06年11月17日之「成功高中工務會議 (機電討論事項)」、
    「機電材料進場時程」（下合稱106年11月17日協議）、106
    年12月25日切結書（下稱106年12月25日切結協議）、 107
    年4月10日機電缺失會議（下稱107年4月10日缺失協議）中
    所約定之期限，亦屬系爭合約第7條第1項之契約內各工作進
    度約定之期限，因被告公司未配合工期進場施作，致使其他
    工項無法按期施作、中途怠工、逾期未修補改善瑕疵，以致
    原告另行僱工施作完成，故原告依106年11月17日協議、系
    爭合約第7條約定，請求被告按日以系爭合約總價額830萬之
    千分之5計算之下述①至⑤之逾期違約金，即未於①106年12月6
    日前完成1樓電線、②106年11月23日前完成提供消防配置圖
    、③未於106年11月30日前完成消防引孔、④未106年11月30日
    前完成開關箱安裝、⑤未於106年12月25日將衛浴設備進場，
    而分別逾期15日、28日、21日、21日、4日之違約金為62萬2
    ,500元、116萬2,000元、87萬1,500元、87萬1,500元、16萬
    6,000元；及依系爭合約第7條約定、106年12月25日切結協
    議、107年4月10日缺失協議，請求被告給付按日以3萬元計
    算之違約金，即未於⑥107年1月1日前完成舞台燈具及弱電管
    線、⑦107年4月15日前完成同年4月10日所列缺失之改善，而
    分別逾期30日、5日之違約金90萬元、15萬元。
　㈡又被告公司未於107年2月22日出席監造會議，依106年11月17
    日協議，被告公司無故缺席，應給付原告違約金6,000元。
    再依原證6之「保固切結書」（下稱系爭保固切結書）第5條
    約定，被告公司應給付系爭機電工程結算金額（下稱總承攬
    金額）874萬3,817元之8%作為保固保證金（下稱保固金），
    惟被告僅給付6%，尚應給付短少之2%保固金17萬4,876元予
    原告。另被告未依系爭合約之工程合約補充說明書第1條第2
    項約定，施作臨時水電工程申請及施工（下稱系爭臨時水電
    工程），而由原告找人施作並代墊工程費用14萬4,132元給
    訴外人荃茂事業工程行，原告依民法第179條規定請求被告
    公司返還代墊款14萬4,034元。
  ㈢綜上所述，被告公司應給付原告506萬8,508元，而被告劉瑞
    麟暨簽立系爭合約擔任被告世緯公司之連帶保證人，自應負
    連帶給付責任。為此，爰依系爭合約第7條第1項約定、106
    年11月17日監造會議決議、106年12月25日切結協議、107年
    4月10日缺失協議、原證6之系爭保固契約書之約定及民法第
    179條等規定提起本件訴訟等語；並聲明：⑴被告應連帶給付
    原告506萬8,508元及其中5,038,410元自起訴狀繕本送達翌
    日起，其餘3萬0,098元自民事辯論意旨三狀送達翌日起，均
    至清償日止，按週年利率5%計算之利息；⑵原告願供擔保請
    准宣告假執行。
二、被告則以：
　㈠本件並無工程進度表，原告所提出106年11月17日協議、106
    年12月25日切結協議、107年4月10日缺失協議之書面，為被
    告單方提出之工作計畫，並非兩造就特定工作項目所預先約
    定之工作進度，非屬系爭合約第7條之「契約內各工作進度
    約定期限」，且原告起訴狀所檢附之各項照片，均未會同被
    告拍攝，難以確認其真實性。況被告均已按工作進度完成各
    項工作，並無逾期情事，原告亦未能說明被告確有未依期限
    完成之情形，自不得請求被告給付逾期違約金。
  ㈡又系爭合約第7條之約定，非為未依約定期限提供消防配置圖
    之處罰依據。另於系爭機電工程施工期間，電梯旁之消防栓
    箱位置變動，因辦理變更設計而影響被告施工進度，是縱使
    被告因此而延誤工作進度，亦屬不可歸責。況依工程結算驗
    收證明書之記載，系爭活動中心新建工程之逾期違約金為0
    ，亦即該工程如期完工，可見被告施作之系爭機電工程並無
    逾期完工情形。縱認被告有遲延單一項目之工作進度者，亦
    未使原告受有任何損害，違約金亦應酌減為0元。
  ㈢被告否認有原告主張之上述工程瑕疵未改善完成，且縱有瑕
    疵，原告應先通知被告改善，於被告不施作才有墊付工程款
    之問題。再者，系爭活動中心新建工程已於107年5月29日實
    際竣工，依常理判斷，被告如有原告主張之施作瑕疵及拒絕
    修補情事，此瑕疵應於107年5月29日前即已遭原告察覺，則
    原告遲於108年9月3日始具狀提起本件訴訟，依民法第514條
    第1項規定，原告請求此部分違約金因罹於消滅時效，被告
    自得主張時效抗辯。另被告並未接獲原告通知參加107年4月
    22日監造會議，非屬無故缺席之情形，且系爭合約書第7條
    之約定，亦非「無故缺席監造會議」之處罰依據。
  ㈣依系爭合約第15條約定，被告僅須提供工程結算金額2%之保
    固金，係因原告向被告騙稱「原告因無法通過驗收，將遭業
    主罰款」云云，要求被告出具前後2份「保固切結書」，將
    保固保證金額提高為工程結算總額之6%、8%。然原告並未因
    被告施作之工程，遭其業主求償，被告公司係因錯誤受或詐
    欺而為提高保固金金額之意思表示，被告公司依民法第88條
    第1項、第92條第1項規定，以民事答辯狀繕本送達原告為撤
    銷保固切結書之意思表示。另被告與原告簽立系爭合約時，
    原告已完成臨時水電工程，故約定被告公司無庸施作，原告
    請求被告公司給付原告於106年2月另雇工施作臨時水電工程
    申請及施工之款項，並無理由等語抗辯。並聲明：原告之訴
    駁回；如受不利之判決，被告願供擔保，請准免於假執行。
貳、反訴部分：
一、反訴原告世緯數位科技有限公司（下稱反訴原告）主張：
　㈠系爭合約補充說明約定總金額為830萬元，惟於修正後總承攬
    金額為874萬3,818元。而系爭活動中心新建工程，業經反訴
    被告及其業主彰化縣政府驗收結算，足見反訴原告已依系爭
    合約完成系爭機電工程，是反訴被告應依系爭合約補充說明
    第4條、民法第505條第1項約定，將扣除總承攬金額之2%即1
    7萬4,876元作為保固金後之工程款給付予反訴原告，然反訴
    被告卻僅給付650萬8,525元。又反訴原告請反訴被告代叫之
    高空作業車21萬元及系爭機電工程之電信手孔4萬7,250元與
    排風扇3,515元部分，同意反訴被告自工程款中扣抵，而除
    此之外，反訴被告以反訴原告偷工減料、未按圖施工等情事
    ，予以扣款部分，未經反訴原告同意，且未提供扣款憑證，
    其扣款並無理由。是以，反訴被告就系爭機電工程款項已支
    付650萬8,525元，經核算後尚有179萬9,652元（計算式：87
    4萬3,818元工程款-17萬4,876元保固金-21萬元高空作業車
    費用-4萬7,250元電信手孔費-3,515元排風扇費用-6,50萬8,
    525元已領工程款=179萬9,652元）未給付予反訴原告。
　㈡又除系爭合約約定之工程項目外，反訴被告另要求反訴原告
    施作避雷針之基礎工程，其中「其他避雷針系統接地埋設之
    ①100m2裸銅線/米、②PVC 1"管/米、③五金另料、④工資（含
    配管配線）/式、⑤安裝責任施工/式」等項目（下稱系爭追
    加避雷針埋設工程）合計為35萬0,150元部分，非屬原系爭
    機電工程範圍，且此一工程範圍及報價亦經訴外人反訴被告
    公司經理林家維簽認，堪認反訴被告同意支付此工程之工程
    款。縱反訴被告將系爭追加避雷針埋設工程發包予訴外人駿
    業水電工程行施作，亦與反訴原告無關，不得因此拒絕給付
    此工程款予反訴原告。
  ㈢綜上所述，反訴被告尚有原系爭機電工程款179萬9,652元及
    避 雷針基礎工程款54萬7,988元，合計2,34萬7,640元未給
    付。爰依系爭合約及民法第505條第1項規定提起反訴等語；
    並聲明：⑴反訴被告應給付原告234萬7,640元，及自反訴起
    訴狀繕本最後送達被告翌日起至清償日止，按週年利率5%計
    算之利息。⑵反訴原告願供擔保，請准宣告假執行。
二、反訴被告則以：
  ㈠反訴原告稱保固金為874萬3,818元之2%即17萬4,876元云云，
    並不實在。蓋反訴原告施工過程，偷工減料，未按圖施工，
    完全不顧公共工程之品質要求及學校師生的安全，高達80%
    比例未按圖施工，以致必須打除重新配管，故反訴原告簽立
    切結書，同意將保固保證金從原來合約約定之2%增加為8%，
    但事後卻又反悔，且找民意代表陳情，因此反訴被告僅以6%
    即54萬6,429元扣留作為保固金。
  ㈡至於反訴原告稱其同意扣款金額僅26萬0,765元云云，並不實
    在。蓋反訴原告因施工期間作輟無常，經常缺工缺料，因此
    ，時常要求反訴被告代工代料，由反訴被告代墊諸多工程款
    ，並於反訴原告每期請款時，一併交由反訴原告核對扣款金
    額後，由反訴原告同意而扣款，共計扣款金額為168萬0,664
    元。另反訴原告已領之工程款應為653萬8,525元，而非653
    萬8,525元，此差額3萬元，係由反訴被告公司林家維轉交與
    反訴原告收受，反訴原告自不得再請求。
  ㈢反訴被告否認反訴原告提出反原證二之避雷針基礎工程請款
    單之形式上真正及實質上真正，此請款單上之簽名非反訴被
    告公司林家維所簽寫，亦無簽名回傳予反訴被告；再者，有
    關避雷針之「接地埋設施作」工項，係約定在系爭合約書附
    件承攬明細表第12頁項次「壹二3.1.3.10」工項名稱「接地
    埋設施作」，無需另外追加。而避雷針工程是由反訴被告發
    包給駿業水電工程行施作完成，亦非反訴原告所施作完成，
    且依反訴原告主張之工項，合計僅17萬3,950元，其請求避
    雷針基礎工程款54萬7,988元，並無理由。
  ㈣基上，本件反訴原告目前得再請領之工程款應為0元（計算
    式：874萬3,818元工程款-52萬4,629元保固金-653萬8,525
    元已領工程款-168萬0,664元應扣款＝0）等語，資為抗辯。
    並聲明：⑴反訴原告之訴及其假執行之聲請均駁回。⑵如受不
    利益判決，反訴原告願供擔保請准宣告免為假執行。
參、兩造不爭執事項如下（本院卷二第171至172頁，本院依判決
    格式修正或增刪文句，或依爭點論述順序整理內容）：
一、兩造於106年1月23日簽立系爭合約，由被告公司承攬原告向
    業主彰化縣政府所承包活動中心新建工程之系爭機電工程，
    被告劉瑞麟則擔任被告公司之連帶保證人，系爭合約工程款
    總承攬金額874萬3,818元，被告公司已領取的工程款至少為
    650萬8,525元。
二、原證六及被證一之保固切結書為被告公司所簽立，系爭機電
    工程實際竣工日期為107 年5 月29日，於107 年11月19日經
    業主驗收合格，應計違約金天數為「0 」。
三、原告已向被告公司收取總承攬金額之6%即54萬6,429 元作為
    保固金。
肆、得心證之理由：
一、本訴部分：
　㈠原告主張依系爭合約第7條第1項、106年11月17日協議、106
    年12月25日切結協議及107年4月10日缺失協議，請求被告給
    付上述①至⑦逾期違約金部分：
　  ⒈按系爭合約第4條約定：「合約範圍：本合約文件包含條
　　  文、工程合約補充說明、施工範圍說明、施工圖、承攬商
      環境衛生承諾書及其他雙方簽定之有關文件。」（見本院
      卷一第23頁），可知原告及被告公司就系爭工程如召開會
      議，排定工程完工期限而有簽定文件，該文件效力等同於
      系爭合約，被告公司應依該排定之期限施作完成。
　　⒉經查，原告提出之106年11月17日協議、106年12月25日切
　　  結協議、107年4月10日缺失協議（提示本院卷一第123、1
      25、137、177頁），其上記載系爭機電工程之電線穿孔、
      消防配置圖、開關箱安裝、燈具與衛浴設備等材料進場及
      完成安裝之日期，或有關排水管等缺失完成改善之日期，
      且被告公司亦不爭執上述協議、切結書等文件確經被告公
      司之代表人即被告劉瑞麟或其父親劉英錦簽名確認（提示
      本院卷一第395頁），參以被告公司與原告確有協議完工
      日期乙節，業據證人即負責此工地之原告工地主任林業展
      於本院審理中證述明確（見本院卷二第445頁），及系爭
      機電工程僅為活動中心新建工程之部分，而機電與土建工
      程需互相配合施工，方能如期完工之常情，足見原告為使
      其承包之活動中心新建工程如期完工，與負責機電工程之
      被告公司就上述工程項目施工或缺失改善完成日期約定期
      限，並由被告公司在上述文件簽名確認，核屬系爭合約第
      4條約定之「其他雙方簽定之有關文件」之合約範圍，被
      告公司如上開工作進度未依約定期限完成，則應依系爭合
      約第7條第1項約定負逾期罰款之責。是被告辯稱106年11
      月17日協議、106年12月25日切結協議、107年4月10日缺
      失協議均係被告公司自行提出之工作進度，非屬系爭合約
      第4條之合約範圍，尚難採取。
　　⒊有關被告公司就上述①至⑤之工項有無逾期完工部分：
　　　⑴原告主張被告公司有上述①至⑤工項未依約定期限完成，
        為被告否認，然原告與被告公司於106年11月17日協議
        約定，被告公司應於①106年12月6日前完成1樓電線、②1
        06年11月23日前完成提供消防配置圖、③106年11月30日
        前完成消防引孔、④106年11月30日前完成開關箱安裝、
        ⑤於106年12月25日將衛浴設備進場（見本院卷ㄧ第123、
        125頁），且被告於106年12月21日寄發清水郵局347號
        存證信函，通知被告公司上述①至⑤工項尚未完成，分別
        逾期15日、28日、21日、21日、4日及應扣罰金額與有
        白板載明日期為106年12月21日、上述①至⑤工項未完成
        之工地照片（見本院卷一第119至131頁、彩色照片見本
        院卷一第329至331頁）在卷可稽，並經拍攝此照片及書
        寫白板之證人林業展於本院審理中證述明確（見本院卷
        二第445頁），足見證人林業展於106年12月21日拍攝照
        片時，上述①至④工項確未依約定期限完成，而分別逾期
        15日、21日、28日、28日無訛。
　　　⑵惟被告辯稱原告與被告公司於106年12月25日切結協議，
        已另行約定上述④工項於107年1月2日前完成乙節，有10
        6年12月25日切結協議在卷可憑（見本院卷一第137頁）
        ，原告雖否認上情，然觀之106年12月25日切結協議確
        係記載「全棟開關箱安裝完成107年1月2日完成…其他依
        據106年11月17日工務會議執行，以上若未依時間完成
        每日扣30,000」等語，而未附有原本遲延違約金請求權
        之保留，足見原告與被告公司就上述④工項已重新合意
        展延工期至107年1月2日，否則原告豈有未就106年11月
        17日協議之其他工程進度另行約定完工期限之理。是以
        ，被告辯稱上述④工項業已展延至107年1月2日完工，堪
        以採信。又原告並無證據證明被告公司於107年1月2日
        前仍未完成上述④工項部分，且原告於12年12月21日寄
        發上開存證信函時，上述⑤工項之完工期限即同年12月2
        5日尚未屆至，且依彰化縣政府檢送之資料，僅能證明
        上述⑤衛浴設備材料係於106年9月18日送審，尚不足以
        證明被告公司上述⑤工項有未依約完成之情事，有彰化
        縣政府109年10月13日府工建字第1090366942號函暨檢
        送之相關資料在卷可憑（見本院卷三第11、355至448頁
        ）。是以，原告主張上述④、⑤工項逾期28日、4日，即
        難採取；其主張①至③工項確未依約定期限完成，而分別
        逾期15日、21日、28日，核屬有據，應堪採信。
　　⒋有關被告公司就上述⑥工項有無逾期完工部分：
　　　原告主張被告公司上述⑥舞台燈具及弱電管線工項應於107
      年1月1日前完成，於107年1月31日仍未完工而逾期30日等
      情，亦為被告否認，然上述⑥工項應於107年1月1日完成，
      有106年12月25日切結協議在卷可憑（見本院卷一第137頁
      ），且原告於107年1月17、18、24日分別寄發存證信函通
      知被告公司上述⑥工項仍未完成，及被告公司所提出之燈
      具廠牌與契約不符、未按圖配管施工，並通知被告公司於
      同年1月29日會勘，而後原告於同年1月29日以存證信函通
      知被告公司會勘日期改為同年1月31日等情，有清水郵局1
      0、12、17、21號存證信函及該10、17號存證信函檢附之
      工地現場照片在卷可憑（見本院卷一第139至159頁，彩色
      照片卷一第333至345頁），且上開工地現場照片確係因被
      告公司未依約定期限完工時，由原告技師拍攝乙節，亦據
      證人林業展於本院審理中證述在卷（見本院卷二第444、4
      45頁），參以上開10、12、17號存證信函經被告公司收受
      後（見本院卷一第427、431、435頁送達回執），未見被
      告公司向原告否認上述⑥工項未完成，且被告公司於107年
      1月31日簽立之被證1之「保固切結書」亦記載被告公司有
      未依契約圖說配置管路達本工程80%，以至結構體完成後
      之裝修工程仍在進行配管（牆面、地面）作業，打除作業
      於106年11月1日至107年1月31日進行等語（見本院卷一第
      277頁），及被告公司提出之燈具係於107年2月23日出廠
      （見本院卷一第187頁之出廠證明）等情，顯見原告主張
      應於107年1月1日前完成之上述⑥舞台燈具及弱電管線工項
      ，於107年1月31日仍未完成而逾期30日，應堪採信。
　　⒌有關被告公司就上述⑦缺失工項有無逾期改善完工部分：
　　  原告主張被告公司應於107年4月15日前完成上述⑦107年4
      月10日缺失協議所列缺失之改善，於同年4月20日仍未完
      成，已逾期5日等情，為被告否認，查107年4月10日缺失
      會議所列缺失，計有4月2日公文所載缺失、汙水池及排水
      管、截水溝及排水管阻塞、弱電銜接及有設備查驗、屋頂
      露台、地坪防水缺失（落水頭）、發電機泵浦盤體連結、
      師水壓查驗、無障礙廁所設施未校正等缺失，應於107年4
      月15日完成（見本院卷一第177頁），然觀之彰化縣政府
      檢送之督導日期107年4月10日之工程施工查核改善對策及
      結果表，可知水管堵塞、弱電銜接、殘障廁所等於107年4
      月20日當日方改善完成（見本院卷三第99、103至113、11
      7頁），發電機房設備缺失部分則於107年4月26日完成（
      見本院卷三第115頁），有彰化縣政府檢送之改善前、中
      、後照片在卷可稽（見本院卷三第95至129、133至139頁
      ），足見主張應於107年4月15日前完成之上述⑦107年4月1
      0日會議所列缺失之改善，於107年4月20日仍未完成而逾
      期5日，應堪採信。
    ⒍至被告又辯稱上開逾期或因材料送業主審核或因業主變更
　　  設計，非可歸責於被告公司，然系爭合約業已明定施工前
      材料需送業主審查，被告公司自應預留審查所需時間，且
      1 06年11月17日協議、106年12月25日切結協議、107年4
      月10日缺失協議之完工日期，非兩造於106年1月23日簽立
      系爭合約時預先排定，而係在施工過程中由原告與被告公
      司進行協議，自當已考量業主變更設計等各種影響工期之
      情況下所同意，是被告辯稱逾期完成非可歸責於被告公司
      ，要難採取。基上，原告主張被告公司有上述①應於106年
      12月6日前完成1樓電線，②應於106年11月23日前完成提供
      消防配置圖，③應於106年11月30日前完成消防引孔，均於
      106年12月21日仍未完成而分別逾期15日、28日、21日；
      及上述⑥應107年1月1日前完成舞台燈具及弱電管線，於同
      年1月31日前仍未完成而逾期30日；⑦應於107年4月15日前
      完成同年4月10日會議所列缺失之改善，於同年4月20日前
      未完成而逾期5日，核屬有據，應堪採信。
　　⒎原告得請求之逾期違約金金額：
　　　⑴系爭合約第7條第1項就逾期罰款約定：「乙方（指被告
        公司）如不能於契約約定期限內完成全部工程或契約內
        各工作進度約定期限者，應按逾期日數，每日扣逾期違
        約金總價金額千分之5，該逾期違約金在乙方未領工款
        內扣抵，如有不足由乙方或本合約之保證人補足之。」
        ，且就損害賠償部分於系爭合約第22條另有約定（見本
        院卷一第23、27頁），由此可知此條約定顯係督促被告
        公司於期限內完工，苟有逾期，則依違約之日數而與日
        俱增，並非預定一定之賠償總額，且該等約定已於文字
        上申明屬「罰則」，顯有藉此懲罰違反約定完工日期之
        用意，應認此逾期罰款之約定為懲罰性違約金性質至明
        。另觀之106年12月25日切結協議、107年4月10日缺失
        協議，均係規定被告公司如未依約定期限完成，按日扣
        罰3萬元，且未免除被告公司其他損害賠償責任（見本
        院卷一第137、177頁），其性質亦屬懲罰性違約金無訛
        。
　　　⑵又被告公司上述①、②、③工項分別逾期15日、28日、21日
        ，原告依系爭合約第4條、第7條第1項及106年11月17日
        協議約定，請求每逾期1日按系爭合約總價830萬元之千
        分之5計算之逾期違約金62萬2,500元、116萬6,200元、
        87萬1,500元；及因被告公司上述⑥逾期30日，依系爭合
        約第4條、第7條第1項及106年12月25日切結協議，請求
        每逾期1日按3萬元計算之違約金90萬元；上述⑦工項缺
        失改善逾期5日，則依系爭合約第4條、第7條第1項及10
        7年4月10日缺失協議，請求每逾期1日按3萬元計算之違
        約金15萬元，洵屬有據。至被告辯稱上述⑦工項係修補
        瑕疵工項，此逾期違約金請求權已罹於民法第514條所
        規定之1年消滅時效云云，惟此逾期之懲罰性違約金請
        求權，非屬民法第514條第1項規定之範疇，自無該條消
        滅時效之適用，被告此部分所辯，要難採取。
　　　⑶惟按民法第252條規定：「約定之違約金額過高者，法院
        得減至相當之數額。」，故約定之違約金苟有過高情事
        ，法院即得依此規定核減至相當之數額，無待債權人請
        求給付後始得核減。此項核減，法院得以職權為之，亦
        得由債務人訴請法院核減。違約金是否相當，應依一般
        客觀事實、社會經濟狀況及當事人所受損害情形，以為
        衡量之標準，若所約定之額數，與實際損害顯相懸殊者
        ，法院自得酌予核減，並不因懲罰性違約金或賠償額預
        定性違約金而異（最高法院90年度台上字第857號判決
        可資參照）。查原告向業主彰化縣政府承攬之活動中心
        新建工程約定原預定竣工日為107年3月5日，因展期天
        數50日曆天，竣工期限為107年5月30日，實際竣工日期
        為107年5月29日而未逾期，亦未被裁罰違約金乙節，有
        彰化縣政府109年2月14日府工建字第1090020969號函檢
        送之簽呈（見本院卷一第348、351頁）與工程結算驗收
        證明（見本院卷一第225頁）在卷可稽。而被告公司上
        述①、②、③、⑥、⑦部分工項逾期之天數介於5日至30日間
        ，日數不多，且原告未舉證證明被告公司遲延完成致原
        告受有何損害，而以被告公司上述①、②、③、⑥、⑦之違
        約金合計371萬0,200元（計算式：62萬2,500元＋116萬6
        ,200元＋87萬1,500元＋90萬元＋15萬元＝371萬0,200元）
        ，約佔系爭機電工程總結款874萬3,818元之42.43%，且
        未約定違約金上限，顯不符合比例原則之精神，要屬過
        高，自應依法予以酌減，以求事理之衡平。本院審酌行
        政院公共工程委員會頒布之採購契約要項第45條第2 項
        揭示違約金係以契約價金總額之20%為上限，及當今社
        會經濟狀況非佳，被告公司於施工期間雖有遲延，然原
        告向業主承攬之活動中心新建工程已依約竣工，並未因
        工程延宕而使原告遭業主裁罰等情，認本件逾期違約金
        應以系爭機電工程結算總價額874萬3,818元之10%計算
        為適當。準此，原告得以請求之逾期違約金為874,382 
        元（計算式：8,743,818 ×10％＝874,381.8，小數點以下
        四捨五入）為妥，逾此範圍，則屬無據。被告辯稱原告
        未經業主裁罰違約金，未受有損害，應將違約金酌減至
        0元，無足採取。
　㈡原告依106 年11月17日協議請求被告缺席會議之違約金部分
　　：
　　原告主張被告公司未派員參加107年2月22日監造會議，應依
    106年11月17日協議，給付6,000元違約金予原告，為被告否
    認，辯稱未接獲開會通知而非無故缺席等語。經查，106年1
    1月17日協議第七條之a約定「往後每周監造會議請派員與會
    並會後檢討工（無故缺席將扣6,000元）」，固有106年11月
    17日協議在卷可憑（見本院卷一第123頁），然原告並未舉
    證證明已通知被告公司出席107年2月22日之監造會議，是被
    告公司辯稱係因未接獲開會通知而未出席，非無故缺席，洵
    非無據，應堪採信。從而，原告主張被告公司無故缺席107
    年2月22日監造會議，依106年11月17日協議請求被告公司給
    付6,000元，為無理由，不應准許。
  ㈢原告依原證6之系爭保固切結書請求被告公司再給付17萬4,8
　　76元保固金部分：
　　⒈原告主張系爭機電工程總金額為874萬3,818元，依原證6
　　　之系爭保固切結書第5條約定，保固金為總承攬金額之8%
　　　即69萬9,505元（計算式：8,743,818×8％＝699,505.44，
　　　元以下四捨五入，下同），原告已自應支付工程款中扣抵
　　　總承攬金額之6%即52萬4,629元保固金之事實，為被告所
　　　不爭執，堪信真實。
    ⒉原告主張被告公司應再給付總承攬金額之2%即17萬4,876
　　　元（計算式：8,743,818× 2％＝174,876.36）保固金予原
　　　告，為被告否認，辯稱依系爭合約第15條第1項約定，保
      固金為總承攬金額之2%即17萬4,876元，因原告向被告公
      司誆稱無法通過驗收，將遭業主裁罰，被告公司係因錯誤
      及受詐欺而簽立2份「保固切結書」，同意將保固金提高
      為總承攬金額之6%、8%，被告公司業以民事答辯狀繕本送
      達原告為撤銷「保固切結書」之意思表示，並提出被證1
      之「保固切結書」為證。然被告不爭執真正之原證6 系爭
      保固切結書第3至5條內容為：「3.乙方（即被告公司）承
      攬甲方（即原告）「成功高中活動中心新建工程」之水電
      工程，因乙方施工上疏失，於結構體施工過程中未依契約
      圖說配置管路達本工程80%，以至結構體完成後之裝修工
      程仍在進行配管（牆面、地面）作業，打除作業於106年1
      1月1日至107年1月31日進行，嚴重影響本工程進度。4..
      因配管作業未依規定施作乃至管路保護層不足（0.5~1.5c
      m），恐有結構安全之虞並有裝修面龜裂、管路破損之虞
      ，未維護甲方之權益要求乙方水電工程保固期限為本工程
      驗收合格日起算5年）。5.綜上所述，甲方保留以方總承
      攬金額8%以作為保固保證金，俟保固期限五年後無保固之
      需再予退還總承攬金額8%」，有原證6 系爭保固切結書在
      卷可憑（見本院卷一第217頁；按被證1之「保固切結書」
      內容相同，僅「8%」上方尚有手寫「6%」文字，見本院卷
      一第277頁），參以原告於107年1月24日所寄發且經被告
      公司於同年月26日收受之清水郵局存證號碼17號存證信函
      中，已檢附管路距離牆面過淺、管路與鋼筋接觸等施工照
      片，通知被告公司有未按圖配管施工導致現場多處需拆除
      重作，恐影響結構安全及後續裝修保固期限等情（見本院
      卷一第147至157、435頁），足見被告公司簽立原證6之系
      爭保固切結書係因其未按圖施工，經打掉重作，恐影響結
      構及後續裝修保固期限之故。被告辯稱係因原告誆騙無法
      通過驗收，將遭業主裁罰，受其詐欺、意思表示錯誤而簽
      立原證6之系爭保固切結書云云，並未舉證以實其說，不
      足採信。是以，被告公司主張以民事答辯狀繕本送達被告
      ，為撤銷原證6之系爭保固切結書之意思表示，依系爭合
      約第15條第1項約定，保固金為總承攬金額之2%即17萬4,8
      76元，亦無足取。
    ⒊又保固金係於工程全部完工經業主驗收合格之日起，由被
      告公司已定存單繳納或自應支付工程保留尾款內扣抵，為
      系爭合約第15條第1項所明定（見本院卷一第25頁），而
      依原告自承因被告公司事後反悔，找來民意代表陳情，原
      告僅扣抵總承攬金額之6%即52萬4,629元作為保固金（見
      本院卷二第40頁）等語，及被告辯稱被告公司曾簽立保固
      金為總承攬金額之6%之「保固切結書」等語，可知被告公
      司雖簽立原證6之系爭固切結書約定保固金為總承攬金額
      之8%，然原告於支付工程尾款時，既因被告公司向民意代
      表陳情，而同意以總承攬金額之6%即52萬4,629元作為保
      固金，則原告已與被告公司就保固金金額重新達成合意無
      訛。是以，原告主張依原證6之系爭固切結書約定，請求
      被告再給付總承攬金額之2%即17萬4,876元之保固金，要
      屬無據，不應准許。
  ㈣原告依民法第179條請求被告給付系爭臨時水電工程費用14萬
    4,132元部分：
    ⒈原告主張被告公司未依系爭合約之工程合約補充說明書第
　　　1條第2項約定，系爭臨時水電工程，原告乃於106年2月雇
      請荃茂事業工程行施作並代墊工程費用14萬4,132元，為
      被告公司否認，辯稱兩造於106年1月23日簽立系爭合約時
      ，原告已完成臨時水電工程，故約定被告無庸施作，並非
      被告不予施作，由原告代為雇工施作等語。經查，原告提
      出之荃茂事業工程行所出具金額11萬4,034元估價單、臨
      時水電請款單及106年2月18日出具面額11萬9,736元（含5
      %營業稅）之統一發票（見本院卷一第221、223、419頁）
      ，可證明臨時水電工程係由原告以11萬9,736元報酬委由
      荃茂事業工程行施作完成，是原告主張已支付超逾11萬9,
      736元工程款部分，洵屬無據。
    ⒉惟系爭臨時水電工程係於106年1月10日起至同年月28日間
      施作完成，有彰化縣立成功高級中學109年9月14日彰成功
      中總字第1090005603號含檢送之施工日誌在卷可憑（本院
      卷二第225、314至332頁），足見原告主張因被告公司未
      依約施作系爭臨時水電工程，原告方於同年2月代為雇工
      委請荃茂事業工程行施作並代墊工程款，顯然不實，已難
      採信。復參以兩造於106年1月23日簽立系爭合約（見本院
      卷一第23至27頁），系爭臨時水電工程已近完成（最後施
      作日為106年1月28日），及被告公司分期向原告請領工程
      款時，原告係將其代墊或被告公司應付之款項一一臚列予
      以扣抵（見本院卷二第51至63頁所附原告提出之各期工程
      款之應扣款明細）之作業習慣觀之，若原告未允諾被告公
      司毋庸施作已近完工之系爭臨時水電工程，豈有未於被告
      公司請款時予以扣抵之理。足見被告公司前開所辯，尚非
      無據，應堪採信。原告主張因被告公司未施作，而於106
      年2月代為雇工施作並代墊費用，核與前開施工日誌及常
      情不符，不足採信。是以，原告請求被告返還代墊之臨時
      水電工程款14萬4,132元，為無理由，不應准許。
  ㈤從而，原告依系爭合約、106年11月17日協議、106年12月25
    日切結協議、107年4月10日缺失協議，請求被告連帶給付違
    約金87萬4,382元，及自起訴狀繕本送達翌日即108年10月30
    日（見本院卷一第241、243頁之送達回證）按週年利率5%計
    算之利息，為有理由，應予准許；逾此部分之請求，則屬無
    據，應予駁回。
二、反訴部分：　　　　
　㈠反訴被告已支付之工程款為650萬8,525 元：
　　反訴原告主張反訴被告僅支付工程款650萬8,525 元，為反
    訴被告否認，並辯稱已支付653萬8,525 元，差額3萬元係由
    反訴被告經理林家維交付現金予反訴原告云云，然反訴被告
    並就此有利於已之事實舉證以實其說，所辯自難採信。是以
    ，反訴原告主張反訴被告僅支付工程款650萬8,525 元，應
    堪採信。
　㈡反訴原告請求反訴被告返還總承攬金額之4%即34萬9,753 元
    保固金部分：
　　反訴原告主張其係受反訴被告詐騙方前後簽立2份「保固切
    結書」，反訴原告業已依民事答辯狀繕本向反訴被告撤銷錯
    誤及受詐欺所為之意思表示，依系爭合約第15條第1項約定
    ，反訴被告僅能依總承攬金額之2%作為保固金，反訴被告扣
    抵總承攬金額之6%即52萬4,629元作為保固金，自應返還此
    差額34萬9,753元予反訴原告，為反訴被告否認，並以前詞
    置辯。經查，兩造簽立系爭合約後，因反訴原告有未按圖配
    管施工導致現場多處需拆除重作，恐影響結構安全及後續裝
    修保固期限等情，而簽立原證6之系爭保固切結書，同意將
    保固金金額提高至總承攬金額之8%，且無證據證明反訴原告
    係因意思表示錯誤或受詐欺而簽立原證6之系爭保固切結書
    之情事，俟因反訴原告找民代陳情後，反訴被告同意以總承
    攬金額之6%作為保固金並以應支付之工程款扣抵，亦即反訴
    原告與反訴被告已合意總承攬金額之6%作為保固金等情，業
    經本院認定如前述，是反訴原告主張依系爭合約第15條第1
    項約定，系爭工程保固金為總承攬金額之2%，請求反訴被告
    返還總承攬金額之4%即34萬9,753元保固金，洵屬無據，不
    應准許。
  ㈢反訴原告有無同意反訴被告扣款168萬0,644 元部分：
    ⒈反訴原告主張其僅同意反訴被告自工程款中扣抵高空作業
      車費用21萬元、電信手孔費用4萬7,250元及排風扇費用3,
      515元，合計26萬0,765元（計算式：210,000＋47,250＋3,5
      15＝260,765），反訴被告卻於應付之工程款中扣抵1,68萬
      0,664元，自應將此差額工程款給付予反訴原告，為反訴
      被告否認，辯稱於反訴原告每期請款時，反訴被告已將應
      扣款明細一併交由反訴原告核對並經其同意而扣款，應扣
      款金額共計168萬0,664元，並提出扣款明細、支票簽收單
      為證。
　　⒉經查，反訴被告提出之支票簽收單2紙上「扣款明細」欄均
      記載應扣款之項目與金額，每紙應扣款金額分別為6萬2,0
      38元（計算式：15,225＋16,813＋30,000＝62,038）、10萬3
      ,665元（計算式：18,900＋34,650＋50,115＝103,665），並
      經反訴原告代表人劉瑞麟簽名，有支票簽收單2紙在卷可
      憑（見本院卷二第55、57頁）；另反訴原告法定代理人劉
      瑞麟於107年9月21日、108年2月1日書立簽名之扣款明細
      單，其上詳載扣款項目、金額，且記載由反訴被告代墊共
      計131萬4,886元工程款，經核對無誤，於107年9月工程請
      款中全數扣除，或由反訴被告代墊共計20萬6,450元，經
      核對無誤，於108年1月請款工程尾款中扣除等字句，亦有
      扣款明細在卷可憑（見本院卷二第59至63頁），且反訴原
      告以不否認「劉瑞麟」簽名之真正，足見反訴被告確係經
      反訴原告核對無誤再予扣款無訛。反訴原告主張扣款明細
      未經其核對，扣款金額不實云云，自無足取。是以，上開
      應扣抵金額共計168萬7,039元（計算式：62,038＋103,665
      ＋1314,886＋206,450＝1,687,039元），反訴被告主張應款
      金額為168萬0,664元，為有理由。
　　⒊基上，系爭機電工程總工程款為874萬3,818元，反訴被告
      扣抵52萬4,629元作為保固金及扣抵168萬0,664元工程款
      後，應給付653萬8,525元（計算式：8,743,818元－52萬4,
      629－1,680,664＝6,538,525）予反訴原告，惟其僅給付650
      萬8,525元，是反訴原告請求反訴被告給付3萬元工程款，
      為有理由，應予准許。
　㈣反訴原告請求反訴被告給付系爭追加避雷針埋設工程之工程
    款部分：
　  ⒈反訴原告主張系爭機電工程不包括系爭追加避雷針埋設工
      程，此追加工程係經反訴被告同意追加，惟反訴被告否認
      請款單之真正，並辯稱此部分工程係反訴被告委由駿業水
      電工程行施作云云。經查，反訴原告主張系爭追加避雷針
      埋設工程非屬系爭機電工程合約項目，且此追加工程業經
      反訴被告經理林家維同意追加等情，業據提出反訴原告於
      106年4月5日出具且簽名處上簽有「林」加畫圓圈之活動
      中心新建工程請款單在卷可憑（見本院卷二第25頁），核
      與反訴被告不爭執真正之工程估驗請款單上之經理「林」
      加畫圓圈之簽名習慣、比畫勾勒相符（見本院卷二第133
      至145頁），足見反訴原告主張系爭追加避雷針埋設工程
      係經反訴被告經理林家維同意追加，尚非無據。
　　⒉又系爭合約確無系爭追加避雷針埋設工程，此觀系爭合約
      可明，參以證人即反訴被告工地主任林業展於本院審理中
      具結證稱：反訴被告與業主彰化縣政府的合約只有一根避
      雷針及腳架工程，沒有包括避雷針發生效用所需的水電施
      作項目，因為接地是開挖時就必須施作，那時請反訴原告
      先行施作。但反訴被告將避雷針接地項目再發給幫反訴原
      告施工的廠商駿業工程行施作。反訴被告與這廠商簽約時
      ，這些工程即基礎、拉線到屋頂平台的部分，反訴原告都
      做好，因為反訴原告與反訴被告之間的契約沒有這個項目
      ，反訴原告報出的單價反訴被告無法接受，所以反訴被告
      就另外跟反訴原告委請施作的廠商駿業水電工程簽約等語
      （見本院卷二第446至447、450頁），足見反訴原告於106
      年4月5日出具之請款單上記載「其他避雷針系統接地埋設
      之①100m2裸銅線/米、69,750元②PVC 1"管/米、2,400元③
      五金另料、32,000元④工資（含配管配線）/式、126,000
      元⑤安裝責任施工/式、120,000元」等項目（見本院卷二
      第25頁），金額合計35萬0,150元（計算式：69,750＋2,40
      0＋32,000＋126,000＋120,000＝350,150元），確經反訴被告
      經理林家維簽名同意追加，係因反訴被告事後不滿意系爭
      追加避雷針埋設工程之價格，再將系爭追加工程委由駿業
      水電工程行施作無訛。然反訴原告與反訴被告既有就系爭
      追加避雷針埋設工程達成合意，且反訴原告業已施作完畢
      ，縱使反訴被告事後不滿意此工程價格，然其既未舉證證
      明與反訴原告就此追加工程業已中止或解除契約，則其自
      應給付此部分工程款35萬0,150元予反訴原告。
　　⒊至反訴原告106年4月5日出具之活動中心新建工程請款單上
      有關項次「壹.二.1.24.1、壹.二.1.24.2、壹.二.3.1.1.
      3…壹、二、3.1.1.3.10」等9項目金額合計171,743元部分
      ，則為計入總承攬金額之系爭合約所約定之工項，非屬系
      爭追加避雷針埋設工程，反訴原告自不得重複請求此部分
      款項。是以，反訴原告主張反訴被告應給付系爭追加避雷
      針埋設工程之工程款31萬0,150元，為有理由；逾此部分
      請求，要屬無據。
　㈤從而，反訴原告依系爭合約及民法第505條第1項規定，請求
    反訴被告給付3萬元工程款及追加避雷針埋設工程款350,150
    元，合計38萬0,150元，及自答辯暨反訴起訴狀繕本送達翌
    日即109年4月30日（見本院卷二第31頁之送達回證）起至清
    償日止，按週年利率5%計算之利息，為有理由，應予准許；
    逾此部分之請求，均屬無據，應予駁回。
三、兩造各自陳明願供擔保聲請宣告假執行及免為假執行，經核
    原告勝訴部分，合於法律規定，爰分別酌定相當之擔保金額
    宣告之；至原告敗訴部分，其假執行之聲請已因訴之駁回而
    失所依據，應併予駁回；反訴原告勝訴部分，所命給付之金
    額未逾50萬元，依民事訴訟法第389 條第1 項第5 款規定，
    應依職權宣告假執行，並酌定相當之擔保金額准反訴被告免
    為假執行；至反訴原告敗訴部分，其假執行之聲請已因訴之
    駁回而失所依據，應併予駁回。
四、本件事證已臻明確，兩造其餘攻擊、防禦方法及所提出之各
    項證據資料，核與判決結果不生影響，爰不逐一論述，附此
    敘明。 
五、訴訟費用負擔之依據：民事訴訟法第79條。
中　　華　　民　　國　　110 　年　　10　　月　　29　　日
                  民事第三庭    法  官  廖純卿
正本係照原本作成。 
如對本判決上訴，須於判決送達後20日內向本院提出上訴狀。如
委任律師提起上訴者，應一併繳納上訴審裁判費。
中　　華　　民　　國　　110 　年　　10　　月　　29　　日
                                書記官  楊雯君